臺灣高等法院臺中分院刑事判決　　　96年度上更(一)字第37號
上　訴　人
即　自訴人　　丙○○　59歲.
自訴代理人　　張仕賢律師
被　　　告　　甲　○
上列上訴人因被告誣告案件，不服臺灣臺中地方法院92年度自字
第306號中華民國 92年12月17日第一審判決，提起上訴，於判決
後，經最高法院發回更審，本院判決如下：
    主  文
上訴駁回。
    理  由
一、自訴意旨略以：甲○與江正（原審法院通緝中，俟到案後另
    行審理）係兄弟，二人共同基於意圖丙○○受刑事處分而向
    該管公務員誣告之故意， 於民國87年3月18日向臺灣省警政
    廳刑警大隊（下稱省刑大）提出妨害自由之刑事告訴，由江
    正捏稱：丙○○（本案自訴人）夥同案外人張治村、劉武崇
    、及綽號「阿青」等不詳姓名者共十多人，於86年12月中旬
    某日下午三時許，在九華公司臺北縣汐止辦事處之會議室內
    ，要求伊簽署南二高三五六標工程讓渡書並交出該工程合約
    圖章，伊不從，丙○○乃將伊強拉進總經理室，掀開所穿西
    裝故意露出黑色手槍，並恐嚇稱，如不聽從，將殺害伊及伊
    家人，使伊心生畏懼；再將伊押回會議室，由案外人張治村
    草擬工程讓渡書後，伊因對該工程讓渡書內容有所爭執，未
    予簽署，乃趁上洗手間之機會，從茶水間之後梯逃走，丙○
    ○等人未達目的，心有未甘，復於同年12月27日下午三時許
    ，丙○○與案外人張治村分別駕駛車號ＨＧ－6278及ＮＳ－
    7008號自小客車，共同帶領多位不詳姓名、年籍、住所之男
    子至臺南縣白河鎮九華公司白河工務所，控制伊行動自由，
    由張治村對伊揚稱「今天有帶槍來」，並由其中二位不詳姓
    名男子將黑色皮包放在桌上，作勢欲取出手槍，再由張治村
    出言嚇稱：「今天若不交出工程讓渡書及該工程合約圖章，
    要將你帶到臺中殺死」，使伊心生畏懼，嗣經警據報到場了
    解狀況，伊始趁機逃離該處等語；甲○亦指認丙○○等人之
    口卡，捏稱：86年12月27日丙○○駕駛車號ＨＧ－6278號自
    小客車與張治村等人，帶領黑道兄弟至白河工務所限制江正
    之行動自由，脅迫江正交出南二高三五六標工程合約圖章等
    語，誣告丙○○涉犯妨害自由等犯行，幸經臺灣臺中地方法
    院於92年2月24日以88年度易字第795號判決諭知丙○○無罪
    確定，因認被告二人共同涉犯刑法誣告罪嫌云云。
二、按犯罪事實應依證據認定之，無證據不得認定犯罪事實，刑
    事訴訟法第一百五十四條第二項定有明文。又認定不利於被
    告之事實，須依積極證據，苟積極證據不足為不利於被告事
    實之認定時，即應為有利於被告之認定，更不必有何有利之
    證據， 最高法院30年度上字第816號判例意旨可資參照。復
    按刑法第169條第1項之誣告罪，以使人受刑事或懲戒處分之
    意思，向該管公務員誣告為要件，若因公務員之推問而為不
    利他人之陳述，縱其陳述涉於虛偽，既無申告他人使其受刑
    事或懲戒處分之意思，即與誣告之要件不符，最高法院25年
    上字第2925號、 53年臺上字第574號等判例意旨亦揭示甚詳
    。
三、本件自訴意旨認被告甲○與共同被告江正共同涉犯刑法誣告
    罪嫌，無非以被告甲○之警詢筆錄、共同被告江正之警詢筆
    錄及其於自訴人被起訴強制一案（臺灣臺中地方法院88年度
    易字第795號）之原審筆錄、 及自訴人被起訴強制一案經臺
    灣臺中地方法院判決無罪確定之判決書 （88年度易字第795
    號），為其依據。訊據被告甲○堅決否認前揭犯行，辯稱其
    未誣告，其係受省刑大通知前往說明案發當時的情形，其到
    省刑大只是陳述所看到的事實，並非去報案等語。
四、雖查：(1) 87年3月18日共同被告江正確曾至省刑大報案，指
    稱本案自訴人丙○○夥同案外人張治村、劉武崇、及綽號「
    阿青」等不詳姓名者共十多人，於86年12月中旬，在九華公
    司臺北縣汐止辦事處之會議室內，強迫伊簽署南二高三五六
    標工程讓渡書並交出該工程合約圖章不得要領後，丙○○再
    單獨將伊拉到總經理室叫伊坐下，掀開所穿西裝故意露出黑
    色手槍，對伊謂必須照廖常雄、劉武崇的意思簽署工程讓渡
    書並交出工程合約圖章，否則要將伊及伊家人幹掉，伊虛與
    委蛇拖了兩個多小時，才利用趁上洗手間之機會，從公司後
    面之貨梯逃走，嗣於同年12月27日下午，張治村、丙○○駕
    駛車號ＮＳ－7008及ＨＧ－6278兩部車，帶領黑道兄弟八人
    到伊白河的工地（指臺南縣白河鎮九華公司白河工務所）控
    制伊行動自由，脅迫伊交出工程合約的圖章，張治村說他今
    天有帶槍來，接著兩個兄弟拿出黑色皮包放在伊總經理室的
    桌上，張治村強調說今天如不交出合約圖章的話，要將伊帶
    到臺中弄死伊，正當緊張時幸有人報警，經白河派出所一位
    員警前來了解狀況，伊乃趁警察在問話時溜走，再次逃過一
    劫云云； (2)被告甲○於同日（87年3月18日）亦至省刑大指
    稱其因職務關係經常遭受恐嚇脅迫，所以到警察機關來報案
    ，因對方聲稱在南部政經關係興黑白二道皆熟，其深怕對方
    再對其不利，所以到台中來報案， 86年12月27日下午2時許
    ，由張治村、丙○○二人駕駛ＮＳ－7008及ＨＧ－6278二部
    車，帶領黑道兄弟八人至白河工務所控制總經理江正行動自
    由，脅迫江正交出Ｃ三五六標工程合約的圖章，當時張治村
    很大聲的告訴江正說他的火力很強大，如果不乖乖交出工程
    合約圖章就要押走江正並弄死他云云，固有各該警詢筆錄在
    卷可稽（87年度偵字第12863號偵查卷第25~27頁、第55頁）
    。(3)嗣廖常雄、張治村、劉武崇及本件自訴人丙○○等人被
    起訴涉犯強制等罪嫌後， 江正於原審89年9月26日該案（臺
    灣臺中地方法院 88年度易字第795號強制案）審理中翻異前
    詞，改稱86年12月中旬是有廖常雄、丙○○、張治村、劉武
    崇等人到九華公司汐止辦公處，他們主要是要其把三五六標
    工程的合約圖章等物交給他們，丙○○、張治村他們二人要
    其到其辦公室繼續談，丙○○要其合作點，將東西交出來，
    否則要其好看，張治村也有說要將其帶到台中去，他們當時
    有露出手槍，其原不認識他們，只見過張治村二次，見過丙
    ○○比較多次；經原審訊以「當天是否張（指張治村）在你
    辦公室拿著槍？」業據其供明：「如果他是張治村那就是他
    了。」經再訊以「當天在汐止有無人恐嚇你？」復據其明確
    指稱：「有，是張治村與丙○○在總經理辦公室恐嚇我，他
    們二人說如果我不合作要把我帶到台中去。」另又明確指稱
    ：「（在白河工務所是那幾個人去的？）當天下午來了好幾
    人，只有張治村與一些人去，．．．．主要是張治村與我談
    ，張治村有帶一個黑皮包裡面可能有帶槍。．．．．」等語
    在卷（上開88年度易字第795號原審卷第2宗第25～27頁），
    核與其87年3月18日至省刑大報案時所指:86年12月中旬在九
    華公司汐止辦事處該次，係自訴人丙○○單獨將其拉到總經
    理室叫其坐下，掀開所穿西裝露出一把黑色手槍，及86年12
    月27日下午在白河工務所該次，係由張治村、丙○○二人駕
    駛ＮＳ－7008及ＨＧ－6278二部車，帶領黑道兄弟八人至白
    河工務所控制其行動自由，脅迫其交出Ｃ三五六標工程合約
    的圖章等情明顯不符。 (4)上開88年度易字第795號強制一案
    ，嗣經臺灣臺中地方法院以無證據足認被告犯罪，判決廖常
    雄、張治村、劉武崇、丙○○等人均無罪確定在案，有臺灣
    臺中地方法院88年度易字第795號刑事判決可稽， 並據本院
    調取該案卷核閱無誤。
五、惟查： (1)上開88年度易字第795號強制一案，公訴人於起訴
    書中係將被告甲○列為證人，而未將其列為告訴人，有該案
    之起訴書（87年度偵字第123863號）在卷可稽（臺灣臺中地
    方法院88年度易字第795號卷第1宗第3～6頁），且於該案偵
    審中，檢察官及原審法院僅對江正以告訴人（或證人）之身
    分傳訊，對被告甲○則均以證人之身分傳訊，而從未對其以
    告訴人之身分予以傳訊，有臺灣臺中地方法院檢察署辦案進
    行單及點名單、臺灣臺中地方法院送達證書及刑事報到單、
    審理單可按（87年度偵字 第10050號偵查卷第74、75、76頁
    、第156、157頁；88年度易字第795號原審卷第1宗第57頁、
    第61頁、第108頁、第121頁， 第3宗第24頁、第52、53頁、
    第56頁、第89頁）。 (2)被告甲○於87年3月18日在省刑大製
    作之警詢筆錄中固據指稱伊因職務關係經常遭受恐嚇脅迫，
    所以到警察機關來報案，因對方聲稱其在南部政經關係與黑
    白二道皆熟，伊深怕對方再對伊不利，所以到台中來報案；
    並指稱86年12月27日下午2時許，由張治村（男、48、6、27
    生、身分證號Ｚ000000000）、丙○○（男、37、5、10生、
    身分證號Ｚ000000000）二人駕駛 ＮＳ－7008及ＨＧ－6278
    二部車，帶領黑道兄弟八人至白河工務所控制總經理江正行
    動自由，脅迫江正交出Ｃ三五六標工程合約的圖章，當時張
    治村很大聲的告訴江正說他的火力很強大，如果不乖乖交出
    工程合約圖章就要押走江正並弄死他云云，復當場指認丙○
    ○等人之口卡照片無誤， 嗣被告甲○於88年6月22日上開88
    年度易字第795號強制一案在原審調查中到庭作證時， 則經
    證稱：「（86年2月27日下午2時左右，張治村是否帶7、8名
    不詳姓名者到白河工務所？）有，張治村威脅江正，要他交
    出讓渡書及工程合約圖章，否則要押他到台中去。」（88年
    度易字第795號原審卷第1宗第124頁）， 於91年1月7日再度
    到庭作證時，亦經證稱：「（在白河工務所該次你有無在場
    ？）有。」「（當天何人去找江正？）我開另一部車，車未
    停好，被告就來了，有張治村，其他的人我不認識。」等語
    （前引第795號原審卷第3宗第60頁），並未指證本件自訴人
    丙○○確曾於86年12月27日下午，夥同張治村帶領多名不詳
    姓名者到白河工務所脅迫江正交出工程讓渡書及工程合約圖
    章。 (3)關於被告甲○所辯87年3月18日係省刑警大隊人員通
    知其到場製作筆錄，於製作警詢筆錄當時其只是陳述自己所
    看到的情形，非其主動向省刑大報案，其未誣告一節，業據
    證人即為被告甲○製作上開警詢筆錄之乙○○於原審到庭證
    稱:87年3月18日其為甲○製作之筆錄，確係因江正提及在丙
    ○○等人對伊恐嚇脅迫當時甲○有在場，其為查證，乃叫江
    正通知甲○到場作筆錄，其於該筆錄中載為甲○係前來報案
    ，可能係出於其寫字之習慣用語，但其找來甲○之目的確係
    只為查證而已（原審Ａ卷第93頁、第96頁），於本院更審審
    理中仍到庭證稱:87年3月18日甲○確係經伊通知到場作證，
    而非到場報案，筆錄中記載其係前來報案應係筆誤（本院更
    一卷第68、69頁），該證人於原審雖證稱在甲○上開警詢筆
    錄中記載甲○係前來報案，可能係出於其當時寫字之習慣用
    語，而當天通知甲○前來製作筆錄，係因江正之筆錄中有提
    到甲○，所以叫江正通知甲○前來作筆錄云云，惟於上開強
    制案中同由其製作之陳鴻文、王立民等二證人之筆錄，則分
    別載明「係警察叫其前來將所見所聞說明」，或「其係前來
    將所看到的向警方說明」云云，均未使用「報案」之字眼，
    且遍查江正之警詢筆錄，亦未發現任何有關曾提及甲○之記
    載，就證人乙○○該部分證詞之真實性確屬可疑，惟按證據
    由法院自由判斷，故證人之證言縱令前後未盡相符，但法院
    本於審理所得之心證，就其證言一部分認為確實可信予以採
    取，原非法所不許，最高法院46年臺上字第1155號判例意旨
    可資參照，證人乙○○上開於原審所證，核與卷證資料容有
    未符， 然關於87年3月18日被告甲○係經通知始到省刑大作
    證，而非主動到省刑大報案，已據該證人於原審及於本院更
    審審理中分別結證在卷，於本院更審審理中並具結證稱：87
    年3月18日當天，江正係於上午10點多到省刑大報案， 經其
    瞭解案情後還沒開始製作江正之筆錄前，即先打電話通知甲
    ○前來作證，在警詢過程中一定有提到甲○才會找他來等語
    在卷（本院更一卷第68、69頁）此部分所證尚屬符合情理，
    參以：江正、甲○二人係兄弟，住所同在台北市○○○路
    ○段187巷57號3樓之1， 江正之警詢筆錄係於87年3月18日12
    時製作，甲○之警詢筆錄則係於同日15時製作，有筆錄在卷
    足憑（87年度偵字 第12863號偵查卷第25頁、第55頁），二
    人居住於同址，而各自之警詢筆錄則分別製作於同日之12時
    及15時，證人乙○○所證當天係因江正到省刑大報案時提及
    其被恐嚇脅迫當時甲○在場目擊，其始通知甲○到場作證，
    及被告甲○所辯其係受通知而到場作證，並非主動到場報案
    等語，即均屬可能而非絕對不足採信。製作上開警詢筆錄
    之員警乙○○所提供予被告甲○指認之丙○○口卡照片，至
    屬模糊不清，是否適於供指認，似非無可議，有口卡片在卷
    可稽（前引第12863號偵查卷第58、59頁）， 且於筆錄中甲
    ○竟連張治村及丙○○二人之出生年月日及身分證號碼均供
    明在卷，該筆錄之內容是否完全出於甲○親自所供，亦非全
    無可疑，乙○○於接受江正報案後，為力求坐實丙○○等人
    之罪證，乃於受通知前來作證之甲○之筆錄中使用「前來報
    案」之字眼，自亦非無此可能，況證人乙○○業據結證上開
    甲○之警詢筆錄中所載「報案」二字應係筆誤，已詳前述。
六、本件既無證據足認 87年3月18日被告甲○確係主動到省刑大
    報案，事後其於上開丙○○等人被起訴強制一案在原審調查
    中到庭作證時，亦未指證本件自訴人丙○○於86年12月27日
    下午曾夥同張治村等人至白河工務所恐嚇脅迫江正，縱被告
    甲○於前揭時地至省刑大作證時，曾證稱86年12月27日下午
    張治村、丙○○二人帶領黑道兄弟多人至白河工務所恐嚇脅
    迫江正云云，然刑法第169條第1項之誣告罪，既以使人受刑
    事或懲戒處分之意思，向該管公務員誣告為要件，本件被告
    甲○係於作證時，因公務員之推問而為不利他人之陳述，縱
    其陳述涉於虛偽，仍難遽謂其係出於申告他人使之受刑事或
    懲戒處分之意思，而主動向該管公務員誣告，衡其情形，依
    前揭最高法院 25年上字第2925號、53年臺上字第574號等判
    例意旨，與刑法第169條第1項誣告罪之要件尚有未符，此外
    又查無其他證據足認被告甲○確有自訴人所指之誣告犯行，
    對被告甲○自應為無罪之諭知。原審以無證據足認被告犯罪
    ，而為被告無罪之判決，認事用法，並無違誤，自訴人上訴
    意旨仍執陳詞指摘原判決不當，非有理由，應予駁回。
七、據上論斷，應依刑事訴訟法第368條，判決如主文。
中　　華　　民　　國　　96　　年　　7 　　月　　5 　　日
                  刑事第十庭    審判長法　官  林照明
                                      法　官  李平勳
                                      法　官  蔡名曜
自訴人得上訴。
被告不得上訴。
如不服本判決應於收受送達後十日內向本院提出上訴書狀，其未
敘述上訴之理由者並得於提起上訴後十日內向本院補提理由書。
（須附繕本）
                                      書記官  劉智文
中　　華　　民　　國　　96　　年　　7 　　月　　9 　　日
